【裁判字號】    95,簡,69
【裁判日期】    950623
【裁判案由】    返還公法上不當得利
【裁判全文】
臺中高等行政法院判決
                                     95年度簡字第00069號
原      告  中央健康保險局中區分局
代  表  人  甲○○
訴訟代理人  乙○○
            丁○○
被      告  丙○○
上列當事人間因返還公法上不當得利事件，原告提起行政訴訟，
本院判決如下︰
    主  文
被告應給付原告新台幣參萬柒仟壹佰零肆元及自民國九十五年五
月二十日起至清償日止，按年息百分之五計算之利息。
訴訟費用由被告負擔。
    事  實
一、事實概要：緣原告以被告不具全民健康保險法規定之投保身
    分，卻於90年10月18日至91年7月31日參加全民健康保險，
    並陸續利用健保資源至各醫療院所就醫，使原告支出醫療費
    用共計新台幣（下同）41,024元，乃扣除被告於不服投保資
    格期間所繳之健保費3,920元後，分別以91年9月10日健保中
    費一字第0910040730號函、94年4月4日健保中費一字第0950
    021634號函請被告支付醫療費用共37,104元，惟被告均未予
    置理，原告乃提起本件行政訴訟。
二、兩造聲明：
    (一)原告聲明求為判決：被告應給付原告新台幣37,104元，及
      自起訴狀繕本送達之翌日起至清償日止，按年息5%計算之
      利息。
    (二)被告聲明求為判決：駁回原告之訴。
三、兩造之陳述：
    (一)原告主張之理由：
    1.「有下列情形之一者，非屬本保險對象，已參加者，應予
      退保：．．．三、喪失前條所定資格者。」、「保險對象
      依第11條規定應退保者，自應退保之日起，不予保險給付
      ；已受領保險給付者，應返還保險人所支付之醫療費用；
      其所繳之保險費，不予退還。」全民健康保險法第11條、
      第45條分別定有明文；其中第11條所謂「前條」係指同法
      第10條，依該條第2項規定，非本國籍人士，取得經本保
      險主管機關認定得在台灣地區長期居留之證明文件者，得
      自在台居留滿4個月時起參加全民健康保險。又依行政院
      衛生署89年7月14日衛署健保字第89040093號公告，大陸
      地區人民以團聚事由申請進入台灣地區，經內政部警政署
      入出境管理局許可發給之「中華民國台灣地區旅行證」，
      為全民健康保險法施行細則第16條所稱「經本保險主管機
      關認定得在台灣地區長期居留之證明文件」
    2.依前揭規定，大陸地區人民如非以團聚事由申請進入台灣
      ，並不具備全民健康保險投保資格。查被告係大陸地區人
      民，其於90年10月18日至91年7月31日間依附詹文賢參加
      全民健康保險，申報表填載原因為「團聚」，嗣經原告於
      91年6月間發現其加保所持「中華民國台灣地區旅行證」
      登記之事由為「探親」，亦其自始即不具全民健康保險法
      規定之投保身分，乃溯自90年10月18日予以退保，惟此前
      被告已數度持用健保憑證至原告所特約之醫療院所就醫，
      並由原告支出醫療費用在卷。
    3.按民法第179條規定：「無法律上之原因而受利益，致他
      人受損害者，應返還其利益；雖有法律上原因，而其後已
      不存在者，亦同。」被告自始不符全民健康保險投保資格
      ，卻因誤保而使原告支出醫療費用計41,024元，在沖抵不
      符合投保資格期間應退還之保險費3,920元後，原告仍受
      有37,104元之損害。
    4.綜上，本案中被告無法律上原因而受有37,104元之利益，
      致使原告受有同金額之損害，已構成公法上不當得利。原
      告本無意興訟，曾於91年9月10日及95年4月4日兩度發函
      ，促請被告返還所受利益，然被告均未置理，爰依法提起
      訴訟，請判決如聲明意旨。
    (二)被告答辯之理由：
    1.被告為外籍人士，其夫詹文賢從事水泥業，有參加彰化縣
      水泥職業工會，具勞保資格，其繳納勞健保時，辦事員告
      知其大陸籍配偶即被告亦得加入投保，遂於當日 (90年9
      月19日)替原告完成加保手續，其後被告亦按期繳納保險
      費，此有收據為證。
    2.按大陸地區人民如非以團聚事由申請進入台灣，並不具備
      全民健康保險投保資格，原告於91年6月間發現被告所持
      「中華民國台灣地區旅行證」登記事由為「探親」，非「
      團聚」，而將被告之被保險人身分，溯自90年10月18日予
      以退保。惟被告當初投保係經由原告單位人員之核可，非
      被告先自願加入。依民法第148條第2項規定「行使權利，
      履行義務，應依誠實及信用方法。」被告對所應履行之給
      付保險費用義務，亦按期繳納，而原告對其所屬職員於核
      對投保業務上應注意事項而不注意之過失責任，卻於事後
      要求被告承擔因其過失之責任，顯不合理。
    3.被告係大陸地區人民嫁入台灣，被告之夫為一般百性，對
      行政上之規定，一切聽從行員辦事，而今原告卻因其所屬
      行員行政上之疏失未核對投保資格，先將被告加保，事後
      再溯及將被告退保。就一般人所能認識，於投保後，被告
      當然合法取得全民健康保險人之資格，於與原告有醫療契
      約之特約醫院就診時，原告自應給付醫療費用。
    4.且加入健保期間，如有不具投保身分，則被告於看診時即
      不能依健保身分看診，然此期間，被告健保身分看診未曾
      有疑問，使被告信其健保身分之合法，原告嗣後逕自剝奪
      看診權利，造成被告財產上之損失，亦喪失對行政機關為
      行政行為之信賴。
    5.綜上，請判決如被告之聲明。
    理  由
一、原告主張之上開事實，業據其提出全民健康保險保險對象投
    保申請表、全民健康保險保險對象退保申請表、中華民國台
    灣地區旅行證及中央健康保險局保險對象門診、住院就醫紀
    錄明細表影本等件為證，而被告對上開事實亦不爭執，則原
    告主張之上開事實，自堪信為真實。
二、按公法上不當得利返還請求權與民法上不當得利返還請求權
    相類似，意指請求返還因欠缺法律上原因所獲得給付之公法
    上權利，其構成要件非在針對國家公權力行為所造成財產上
    損害之賠償，純係以欠缺法律上原因所造成之財產上變動，
    請求回復其財產狀況。次按「有下列情形之一者，非屬本保
    險對象，已參加者，應予退保：．．．三、喪失前條所定資
    格者。」、「保險對象依第11條規定應退保者，自應退保之
    日起，不予保險給付；已受領保險給付者，應返還保險人所
    支付之醫療費用；其所繳之保險費，不予退還。」全民健康
    保險法第11條、第45條分別定有明文。該法第11條所謂「前
    條」係指同法第10條，依該條第2項規定，非本國籍人士，
    取得經本保險主管機關認定得在台灣地區長期居留之證明文
    件者，得自在台居留滿4個月時起參加全民健康保險。又依
    行政院衛生署89年7月14日衛署健保字第89040093號公告，
    大陸地區人民以團聚事由申請進入台灣地區，經內政部警政
    署入出境管理局許可發給之「中華民國台灣地區旅行證」，
    為全民健康保險法施行細則第16條所稱「經本保險主管機關
    認定得在台灣地區長期居留之證明文件」。依上開規定，大
    陸地區人民如非以團聚事由申請進入台灣，並不具備全民健
    康保險投保資格。查被告係大陸地區人民，其於90年10月18
    日至91年7月31日間依附詹文賢參加全民健康保險，申報表
    填載原因為「團聚」，嗣經原告於91年6月間發現其加保所
    持中華民國台灣地區旅行證登記之事由為「探親」，被告自
    始即不具全民健康保險法規定之投保身分，原告乃溯自90年
    10月18日予以退保，依法並無不合。被告雖為上開主張，惟
    被告申請加保，係因被告於投保申報表上填載不實，將其加
    保原因填載為「團聚」，填載不正確之資料，致使原告之所
    屬人員發生錯誤而准予加保，其後經發現被告所持之中華民
    國台灣地區旅行證登記之事由為「探親」，被告自始即不具
    全民健康保險法規定之投保身分，原告予以退保，乃依法行
    事，無違誠實信用及信賴保護原則之規定。準此，被告前此
    所持用健保憑證至原告所特約之醫療院所就醫，使原告誤以
    為被告具投保資格，支出醫療費用計41,024元，扣除應退還
    之保險費3,920元後，原告仍受有37,104元之損害。被告無
    法律上原因而受有利益，致原告受有同額之損害，原告依公
    法上不當得利之法律關係請求被告返還，自屬有據。從而，
    原告訴請被告給付37,104元及自起訴狀繕本送達之翌日即95
    年5月20日起至清償日止，按年息百分之五計算之法定遲延
    利息，為有理由，應予准許。又本件為簡易訴訟程序案件，
    爰依法不經言詞辯論逕為判決。
三、據上論結，本件原告之訴為有理由，依行政訴訟法第233條
    第1項、第236條、第195條第1項前段、第98條第3項前段，
    判決如主文。
中    華    民    國    95    年     6    月   23     日
                      第三庭法  官  林  秋  華
以上正本證明與原本無異。
如不服本判決，應於判決送達後20日內，以本訴訟事件所涉及之
法律見解具有原則性者，始得向本院提出上訴狀並表明上訴理由
，經最高行政法院許可，否則不得上訴；如於本判決宣示後送達
前提起上訴者，應於判決送達後20日內補提上訴理由書（均應依
對造人數提出繕本）。提起上訴應預繳送達用雙掛號郵票390元
（34元及5元郵票各10份)。
中    華    民    國    95    年     6    月   23     日
                            書記官  黃  靜  華


司法院資訊處製作；財團法人民間司法改革基金會備份。
